臺灣桃園地方法院民事判決　　　　　　　95年度訴字第1851號
原　　　告　玉雷機械有限公司
法定代理人　乙○○
被　　　告　理成工業股份有限公司
法定代理人　甲○○
訴訟代理人　陳明良　律師
上列當事人間請求給付貨款事件，於民國96年9 月10日辯論終結
，本院判決如下：
    主      文
原告之訴駁回。
訴訟費用由原告負擔。
    事實及理由
一、按訴狀送達後，原告不得將原訴變更或追加他訴，但擴張或
    減縮應受判決事項之聲明者，不在此限，民事訴訟法第255
    條第1 項第3 款定有明文。本件原告於起訴狀請求判決被告
    應給付原告新台幣（下同）816,216 元及自起訴狀繕本送達
    之翌日起至清償日止，按週年利率5 ％計算之利息；嗣於民
    國96年8 月17日具狀減縮聲明為被告應給付原告388,358 元
    及自起訴狀繕本送達翌日起至清償日止，按週年利率5 ％計
    算之利息，此係減縮應受判決事項之聲明，揆諸前揭規定，
    應予准許，合先敘明。
二、本件原告起訴主張：
(一)、兩造於民國91年3 月4 日簽訂工程承攬合約書（下稱系爭91
    年合約書），約定由原告出售被告承攬核四龍門電廠新建鋼
    骨工程之格柵板材料（型式為對插式），數量預定100 公噸
    ，合約總價共計7770,000元，但最後結算仍以實估實算為原
    則。付款方式依上開合約書第4 條第1 款為當期材料進場經
    業方驗收合格後計價60％，鋪設定完成計價40％。嗣被告於
    91年6 月14日又追加購買不同規格之不銹鋼格柵板村料SUS2
    40，總價為503,004 元，被告於91年11月14日來函附上核四
    龍門電廠格柵板施工圖，要求原告配合安排生產進度，原告
    遂依其要求提供設計圖及樣品供被告查驗無訛後，即向訴外
    人臣佳企業有限公司購買不銹鋼格柵板材料，總價248,418
    元，並送往訴外人昇誼有限公司加工，又花費69,940元，加
    工完成準備要送往工地現場時，被告卻以對插式格柵板為手
    工製作，在焊接時會產生變形破壞強度為由，要求更換為電
    阻焊格柵板，使原告上述購買之材料完全無用，原告上述之
    支出共計318,358 元。而因被告要求將對插式格柵板更換為
    電阻式格柵板，兩造遂又於92年9 月16日簽訂第2 次工程合
    約書（下稱系爭92年合約書），數量仍為180 公噸，每噸單
    價為30,500元，合約總價為549 萬元，實做實算，付款辦法
    同前，原告遂依據系爭92年合約書出貨40.808公噸（嗣後更
    正為40.406公噸），而被告除依據系爭92年合約書支付60％
    之貨款即746,786 元外，原尚餘40％之貨款即497,858 元未
    給付。加上前開318,358 元，被告應給付原告816,216 元，
    然前開497,858 元應更正為485,597 元，且起訴後被告已再
    支付其中之415,597 元予原告（尚餘70,000元未給付），綜
    上所述，原告依據兩造兩次簽訂之合約請求被告給付之貨款
    合計為388,358 元（計算式：318,358 元＋70,000元＝388,
    358 元。）
(二)、就被告追加訂做規格SUS-240 不銹鋼格柵板乙事原告已於91
    年6 月13日先去函要求確認規格，被告於同年6 月18日確認
    無誤後，原告才在變更追加減承包確認單上蓋章，然後被告
    在同年11月14日傳真設計圖及來函表示上開追加部分已獲得
    業主核可，要求原告生產，故被告空言未獲業主核准原告自
    行生產云云，並非屬實。
(三)、被告就其代購自攻牙螺絲70,000元主張抵銷，本件係被告片
    面要求將喜得釘改為自攻牙螺絲，原告始應被告要求出具圖
    面，然被告竟遲未提出規格尺寸，故應由被告自負遲延給付
    之責任。
(四)、並聲明：１、被告應給付原告388,358 元及自起訴狀繕本送
    達翌日起至清償日止，按週年利率5 ％計算之利息。２、原
    告院供擔保，請准宣告假執行。
三、被告則以：
(一)、對於原告於91年3 月4 日與被告簽訂系爭91年合約書及於91
    年6 月14日另為追加工作而成立「格柵板材料工程（工料工
    地）-SUS240 」承攬契約（下稱系爭SUS-240 契約）及於92
    年9 月16日再簽訂系爭92年合約書之事實，被告並不爭執。
    惟依系爭91年合約書所附「計價付款規定」之「得標廠商應
    注意事項」第2 項規定：「如需送審材料者，則需送審甲方
    、業主，經核准後方可進場施工，否則除不得計價外，必要
    時得無條件拆除後重做，若因而造成甲方工期延誤，則一切
    後果由乙方負責」；另同合約書所附「格柵板材料補充說明
    」第8 條約定：「材料需送審，故乙方則須甲方通知承包確
    認後，開始送審甲方、業主，經核准後合約始生效，開始生
    產供料，否則除不得計價外，必要時得無條件運離工地重新
    提供合格材料，若因而造成甲方工期之延誤，其一切損失概
    由乙方負責」。原告系爭「SUS-240 」工程之施工圖雖於94
    年11月14日送審合格，惟依上開約定，原告尚須提供材料送
    審，且必須經過被告及業主核准後，方得開始生產供料，否
    則原告不得請求計價。嗣原告於91年11月18日及同年12月3
    日交付樣品各1 塊，經送業主台電公司審核，然台電公司以
    該樣品電焊不良、變形不平整等情形，表示審核未通過，然
    豈知原告在台電未通過審核前，竟稱其已開始製造，並已花
    費318,358 元，請求被告給付。被告否認原告有為履行本契
    約而支付前揭款項。縱如原告所稱其為履行系爭91年合約書
    有支付前揭款項，惟系爭91年合約書約定需其所提供樣品材
    料經業主審定核可後，其方可開始製造，茲原告違反該約定
    即製作，並請求被告給付該製藥費用等，殊無理由。況被告
    從未收受原告交付該追加契約約定之貨品，其請求交付貨款
    ，更無理由。
(二)、另原告依系爭92年合約書請求被告給付497,858 元（嗣後更
    正為485,597 元）之部分，被告原已依約給付60％工程款，
    關於原告主張該40％之部分，於業主驗收合格後，被告業已
    支付原告415,597 元（未含稅）。惟依系爭92年合約書第2
    條附註第(2)「單價包含工地安裝所需之零配件（預留損耗，
    以總量2 ％計算）即喜得釘2,000 支」之約定，另依協力廠
    商承包確認單第11項第(2)中記載「單價包含工地安裝所需之
    零配件（預留損耗，以總量2 ％計算）」，就該配件部分被
    告曾催告原告應依約交付，否則將代購並自工程款中扣除，
    但原告未置理。被告僅得代其購置，共支付70,000元，如本
    院認該部分之工程款請求權成立，被告主張代購材料70,000
    元之部分與其抵銷。原告陳稱：「當初被告要求的零配件，
    依合約規定應是『喜得釘』，但被告要求其他的零配件，所
    以原告才未交付」之語，完全不實，依系爭契約原約定之零
    配件雖含「喜得釘」，然兩造於簽訂系爭92年合約書後，原
    告於92年9 月30日提出之施工圖並非「喜得釘」，而係自攻
    牙螺絲之設計，嗣於92年10月17日修正亦然，甚至最後業主
    新亞公司核定之施工圖，仍係自攻牙螺絲加配片方式施工。
    另原告於93年8 月12日提送檢驗材料亦係「自攻牙螺絲」，
    且於所附「格柵板安裝方式」（D） 中，註明自攻牙螺絲工
    法，必須包含固定片在內。故系爭92年合約書雖約定以「喜
    得釘」施工，並經業主核定在案，原告自應依法變更提供自
    攻牙螺絲及相關配件，況「喜得釘」之價格尚較「自攻牙螺
    絲」之價格高，原告更無理尤以原合約係「喜得釘」而拒絕
    提供自攻牙螺絲及配件。有關原告施作本工程依契約第2 條
    附註(2)及承包確認單第11項第(2)款約定，單價包含工地安裝
    所需之零配件。而該些零配片包含原告所提供施工規格之不
    銹鋼Ｍ型夾，及自攻牙螺絲為SUSM6X38L 。至於不銹鋼Ｍ型
    夾施作數量，依本件工程圖說載明，一部機具需1732個Ｍ型
    夾，本件共兩部機具共需3,464 個Ｍ型夾，依約加計2 ％預
    留耗損共3,533 個，被告僅主張原告負擔3,500 個，已較契
    約約定為低。上開配件，經被告通知原告提供，原告竟拒不
    提供，被告為向業主履約，不得不以每組20元之價金代為採
    購，被告自得主張自原告所主張之貨款中扣除上開配件價金
    。至於原告主張原合約約訂為固定Ｍ型夾之規格，合約原載
    有以「喜得釘」固定，但嗣經原告建議改採「自攻牙螺絲」
    ，依配件承商報價，「Ｍ型夾SADDLE CLIP 」之單價為16元
    ，「自攻牙螺絲」之單價為4 元，依原告所提送審資料中載
    名「喜得釘」之單價較「自攻牙螺絲」為高。資被告以4 元
    「自攻牙螺絲」請求原告付原契約單價較高之「喜得釘」，
    已較合約書約定施工單價為低。且依系爭91年合約書所附「
    格柵板材料補充說明」2.「材料規格需求」e 項包含「固定
    配件型式：SADDLECLIP（乙方供應，含於單價中，耗損率以
    需求量2 ％計算）」，及系爭92年合約書中之「協力廠商承
    包確認單第11條工程要求第2 款已約定「單價包含工地安裝
    所需之零配件（預留耗損，以總量2 ％計算）」，原告自無
    理由拒絕提供自攻牙螺絲及配件。嗣經被告於93年8 月4 日
    催告於5 日內交付，原告置之不理，被告為向業主履約，在
    催告期限過後，於94年2 月18日代購，而支出70,000元，依
    法自得減少該部分之價金，自原告請求之價金中扣除之。
(三)、有關原告稱被告審核其補送文件後通知其職員即訴外人呂雪
    芬，再由呂雪芬交代證人曾柏升按進度生產云云，並不實在
    ，實乃被告因系爭材料未經業主核准，未通知原告施工，原
    告於92年3 月4 日來函表明「貴公司自簽約迄今將近1 年未
    能讓本公司正式施工，而鋼鐵原料…」；另原告於92年5 月
    15日來函說明（二）亦稱：「貴我（AIS061）合約已於92年
    3 月4 日有效期限屆滿，貴公司欲續合約請修正條款如主旨
    ，未獲得貴公司肯定回函，本公司不予製作」等語，由上可
    證，被告至少於92年5 月15日前未通知原告生產，且原告要
    求被告應調整鋼價，否則其不予生產等等，依原告稱被告曾
    通知其生產，明顯不實在。至於原告所提91年12月24日之出
    貨證明單所載之貨品，原告否認與系爭契約有關。蓋依前原
    告備忘錄所載，被告於92年5 月15日尚來函向被告表示應調
    整單價續約，否則不予生產，茲原告怎可能於91年12月24日
    已就系爭契約之材料施作完成並出貨。若真有此情形，亦係
    原告違約未經業主即被告核准即先施作，依系爭92年合約書
    所附「計價付款規定」之「得標廠商應注意事項」第2 項，
    及同合約書所附「格柵板材料補充說明」第8 條約定，一切
    損失由原告負責，與被告無關。
(四)、就證人李坤陽證詞，證明被告會同業主於92年2 月間至原告
    委託製造工廠，係為檢驗4 片樣品之材料及規格是否合格。
    被告並未曾要求原告全面生產，反而於該次檢驗後不久，即
    要求原告不要生產。由該證詞可證明被告對於原告使用材料
    樣品之檢驗後，並未對被告表示核准並請其開始生產。依系
    爭91年合約書所附「格柵板材料補充說明」第8 條約定，該
    材料之送審經業主核准後，原告方得開始生產，否則，原告
    應自負其責。茲原告在被告未表示核准並請其開始生產之前
    ，即自行大量採購材料或生產其如因此造成損失，應由其自
    行負責，故原告向被告請求該部分款項，自無理由。另證人
    曾柏生之證詞，亦證明在其繪圖尚未完成，被告即已通知不
    必生產，其即未再繼續繪圖，證明在材料及樣品檢驗未核准
    ，成品規格未定案前，被告已通知不必生產，而以其他契約
    取代該契約。至於證人於庭訊中雖曾稱「被告有請原告備料
    。」但經本院詳細詢問：「為何知道被告公司有請原告公司
    備料？」證人答：「下單後依原告公司的慣例就是要先備料
    ，我本人是沒有接到通知，因為工作內容不一樣」，足以證
    明證人先前所謂「被告有請原告備料」，係就已下單所為之
    推測之詞並非自己見聞之事實，於法並無證據能力。且縱法
    院仍認原告就該部分之請求為有理由，惟原告並未交付該部
    分材料與原告，被告依法為同時履行之抗辯，其請求亦無理
    由。法院如認該材料無交付被告之義務，惟該些不銹鋼材料
    仍有價值存在，資原告未將該材料之價值扣除，而以其購買
    之全部價金作為損害，向被告請求賠償，顯無理由。
(五)、並聲明：１、原告之訴駁回。２、如受不利之判決，被告願
    供擔保，請准宣告免假執行。
四、本件兩造不爭執事項：
(一)、兩造於91年3 月4 日簽定系爭91年合約（原證1） 及附件計
    價付款規定、格柵板材料補充說明；於91年6 月14日簽定系
    爭SUS-240 契約；於92年9 月16日簽立系爭92年合約（原證
    7） 。
(二)、系爭92年合約原告實際交付數量為40,406公斤，得請求之工
    程尾款為485,597元（未含稅）。
五、本件爭執之點：
１、關於被告支出之格柵板之配件3,500 組共計70,000元之費用
    應由何人負擔？原告已經交付被告之40,406公斤格柵板使用
    前開零件之數量若干？
２、原告為履行系爭91年合約及系爭SUS-240 契約購置不銹鋼材
    料及加工318,358 元之費用應由何人負擔？被告是否業已通
    知原告依契約生產格柵板？
六、本院之判斷：
(一)、原告已經交付被告之40,406公斤格柵板使用前開零件之數量
    若干？被告支出之格柵板之配件3,500 組共計70,000元之費
    用應由何人負擔？
(1)、原告主張依據兩造所簽定系爭92年合約，原告應給付格柵板
    數量為180 公噸，每公噸單價為30,500元，合約總價為549
    萬元，原告已給付40.406公噸格柵板予被告，被告先後支付
    貨款746,786 元及415,597 元（未含稅）貨款予原告，總計
    餘70,000元未給付之事實，有原告所提系爭92年合約書、被
    告公司95年4 月12日、95年5 月17日函（原證7 、原證8 、
    原證9） 且為兩造所不爭執，固堪信為真實。被告對於伊未
    給付前開70,000元貨款事實雖未爭執，然以前開款項係代原
    告購置前開原告已給付格柵板配件之費用，應自原告可請求
    前開貨款中抵銷等語為抗辯，是被告就此抵銷債權之存在應
    予舉證。經查：被告主張伊為前開原告業已交付之40.406公
    噸格柵板購置Ｍ型固定夾及自攻牙螺絲等配件，總計支出70
    ,000 元 （計算式：20元×3,500 組＝70,000元）之事實，
    有報價單1 紙可憑（被證9） ，原告並未否認伊嗣後同意以
    自攻牙螺絲加Ｍ型固定夾方式施工之事實，且系爭92年合約
    書第2 條附註第(2)雖記載，兩造約定合約之單價包含工地安
    裝格柵板所需配件之費用，而該配件即為喜得釘，所需喜得
    釘之總數為2,000 支，另須預留損耗總量2 ％等情，然依原
    告92年9 月30日提出之施工圖、92年10月17日修正圖及本件
    業主新亞公司核定之施工圖，均係以自攻牙螺絲加配件（Ｍ
    型固定片）方式施工，而非以「喜得釘」施工，核與原告於
    本院審理時陳稱：「合約約定給付的配件是喜得釘，被告改
    要求以其他方式施工，所需的配件，原告有同意給付，但是
    因為被告沒有告知配件的尺寸及規格，所以無法對被告交貨
    」等語相符（見本院96年7 月30日筆錄第1 頁），是被告主
    張兩造嗣後已合意原告所需提供之配件，由喜得釘更改為自
    攻牙螺絲及其施工配件之事實，堪以採信。
(2)、按債務人固無一部清償之權利，惟除依當事人之意思、給付
    之性質或債務之本旨，必須全部為整體給付外，如債務人為
    一部給付，經債權人受領者，尚非不生一部清償之效力。則
    其餘部分，如債務人遲延履行者，債權人於定相當期限催告
    其履行而被拒時，得僅就該部分依民法第254 條規定解除契
    約（最高法院94年度台上字第829 號判決可參）。原告對於
    伊未依約給付前開配件之事實既不爭執，而被告所提，原告
    並未爭執之被告於93年8 月4 日對原告催告給付前開配件之
    函文（被證3） ，既已載明請原告於該函送達原告後到5 日
    內給付前開配件，否則被告將自行購該項配件並自原告得請
    求之貨款中扣除等情，原告仍未為給付，被告自得就原告給
    付遲延部分解除契約並請求損害賠償。從而，被告關於欲以
    其對於原告之債權與原告之貨款債權抵銷之主張，洵屬有據
    。至於原告辯稱因被告遲遲不提出本件施工所需Ｍ型固定夾
    之規格，故無法給付前開配件之事實，未據原告提出任何證
    據以實其說，自難認為可採。
(3)、原告已經交付被告之40,406公斤格柵板使用前開零件之數量
    若干？
    原告雖又否認前開業已交付格柵板所需配件之數量需3,500
    組之多，然據被告所提系爭92年合約業主新亞公司92年11月
    10日工程圖說，原告業已給付之部分，每部機組約20,404公
    斤格柵板，需使用之1,732 個Ｍ型夾（即540 ＋592 ＋600
    ＝1,732 ，原證15、被證8） ，原告業已給付兩部機具，故
    需3,464 個Ｍ型夾，若依據兩造合約加計2 ％耗損，則被告
    就前開原告業已給付部分，共需使用3,533 組配件，是以被
    告主張就其中3,500 組配件之費用，與原告之貨款債權抵銷
    ，堪認有理由。原告忽略本件契約內容業已變更，所使用配
    件之種類及數量自有不同，仍執原契約主張約定之配件喜得
    釘之數量為2,000 個，被告使用自攻牙螺絲及其配件之數量
    即不得多過2,000 個，顯有誤會。被告就原告已交付格柵板
    使用自攻牙螺絲等配件之數量應為3,500 組，又該配件每組
    單價為20元，業如前述，則被告得請求抵銷之債權數額為70
    ,000 元 ，其主張以該筆債權與原告485,597 元（未含稅）
    貨款債權中之70,000元抵銷，為有理由。原告該部分貨款債
    權既經抵銷，則其關於該70,000元貨款之請求即無理由，應
    予駁回。
(二)、原告為履行系爭91年契約購置不銹鋼材料並為加工之318,35
    8 元費用應由何人負擔？被告是否業已通知原告依契約生產
    前開格柵板？
(1)、原告主張伊為履行系爭91年合約及系爭SUS-240 契約，總計
    支出不銹鋼格柵板材料費248,418 元，及該材料加工費69,9
    40元之事實，固據原告提出臣佳企業有限公司出貨證明單及
    昇誼有限公司請款單各1 紙（均為影本）可憑。然原告所提
    系爭91年合約書所附計價付款規定中之得標廠商應注意事項
    第2 項已載明：「如需送審材料者，則需送審甲方（被告）
    、業主（新亞公司），經核准後方可進場施工，否則除不得
    計價外，必要時得無條件拆除後重做，若因而造成甲方工期
    延誤，則一切後果由乙方負責」；另前開合約書所附格柵板
    材料補充說明第8 條亦記載：「材料需送審，故乙方（原告
    ）則須甲方（被告）通知承包確認後，開始送審甲方、業主
    ，經核准後合約始生效，開始生產供料，否則除不得計價外
    ，必要時得無條件運離工地重新提供合格材料，若因而造成
    甲方工期之延誤，其一切損失概由乙方負責」，是依兩造之
    約定，原告將材料送審後，尚需獲被告正式通知始得生產，
    否則被告不需就原告逕自生產之支出負責，本件被告否認已
    通知原告依前開契約備料生產，原告即應就其已獲被告正式
    通知生產之事實為舉證。查原告主張伊於91年6 月13日先去
    函要求被告確認規格，被告於同年6 月18日確認無誤後，原
    告才在變更追加減承包確認單上蓋章，被告於同年11月14日
    傳真設計圖，並去函原告表示上開追加部分施工圖已獲得業
    主核可之事實，固為被告所不爭執，然被告否認有通知原告
    依約為生產，審諸兩造間前開合約之內容係約定「材料」送
    審後經被告及業主核可並通知後，原告始得開始生產，惟據
    原告所提被告公司於91年11月14日通知原告公司之內容係記
    載系爭合約之「施工圖」通過業主審核而非材料通過審核，
    是難以被告公司於該函文中通知原告預先排定生產進度，即
    認被告業已通知原告可依約開始生產。況且原告於92年3 月
    4 日尚去函被告公司表示：「本公司與貴公司簽定核四龍門
    電廠#1& ＃2 機鋼骨新建工程格柵板，合約有效期間1 年，
    貴公司自簽定迄今將近1 年未能讓本公司正式施工..... 」
    等語，又於92年5 月15日去函通知被告：「貴我合約已於92
    年3 月4 日有效期限屆滿，貴公司欲續合約，請修正條款如
    主旨，未獲貴公司肯定函覆，本公司不予製作」等語，有被
    告所提原告93年3 月4 日雷字第3 號函及92年5 月15日備忘
    錄（均為影本，被證1 、被證2） 可憑，益徵原告主裝伊已
    接獲被告通知生產之情與事實不符，被告抗辯伊並未通知原
    告依前開合約內容生產，堪予採信。
(2)、此外，證人李坤陽於本院審理中之證詞，雖可證明被告會同
    業主於92年2 月間至原告委託製造工廠檢驗樣品之材料及規
    格之事實，然未能證明被告業已要求原告全面生產之事實。
    另證人曾柏生於本院審理時雖證稱被告有請原告備料等語，
    然其嗣後亦說明前開所言係依原告公司生產之慣例需先備料
    為斷，伊本人並未接獲通知生產等語，足見其證稱被告通知
    原告生產，僅係其個人臆測之詞，並不足採，反之，就該證
    人證稱伊繪圖尚未完成，被告即已通知不必生產等情，更足
    以證明被告確以通知原告無須依前開合約為生產。綜上，依
    系爭91年合約書所附格柵板材料補充說明第8 條之規定，原
    告需於材料送審經核准後方得開始生產，否則應自負其責。
    原告既未能證明伊已伊約通過材料送審程序，亦未證明被告
    已通知伊開始依約生產，自難認其請求被告就其備料費用負
    責為有理由，原告為履行系爭91年契約購置不銹鋼材料並為
    加工之318,35 8元費用應由原告自行負擔。
七、綜上所陳，原告依前開契約，起訴請求被告應給付如其聲明
    所示之貨款，為無理由，應予駁回。
八、本件事證已臻明確，兩造其餘主張及未經援用之舉證，經核
    與判決結果不生影響，不另一一論述，附此敘明。
九、據上論結，本件原告之訴為無理由，依民事訴訟法第385 條
    第1項、第78條，判決如主文。
中　　華　　民　　國　　96　　年　　9 　　月　　28　　日
                  民事第一庭    法　官　卓立婷
以上正本係照原本作成。
如對本判決上訴，須於判決送達後20日內向本院提出上訴狀。
中　　華　　民　　國　　96　　年　　9 　　月　　28　　日
                                書記官　冒佩妤
